臺灣高等法院民事判決　　　　　　　　99年度上易字第1020號
　　上　訴　人　游永志
　　訴訟代理人　曾孝賢律師
　　複代理人　　鄭玉鈴律師
　　被上訴人　　李思賢
　　訴訟代理人　陳超凡律師
上列當事人間請求損害賠償事件，上訴人對中華民國99年8月25
日臺灣臺北地方法院99年度訴字第123號第一審判決提起上訴，
本院於100年5月24日言詞辯論終結，判決如下：
    主      文
原判決關於駁回上訴人下列第二項之訴部分，暨訴訟費用之裁判
均廢棄。
被上訴人應給付上訴人新台幣柒拾貳萬元及自民國九十八年八月
十九日起至清償日止，按年息百分之五計算之利息。
其餘上訴駁回。
第一、二審訴訟費用由被上訴人負擔百分之八十二，餘由上訴人
負擔。
    事實及理由
一、本件上訴人起訴主張：上訴人於民國88年12月23日匯款新台
    幣（下同）88萬元至被上訴人所有之臺北銀行大安分行帳戶
    內，並於同年月30日出具委任書（下稱系爭委任書）予被上
    訴人，委任被上訴人向訴外人林崇賢購買中華電信股份有限
    公司（下稱中華電信公司）之員工認股權（當時尚未公開發
    行股票）。惟相關「股票轉讓合約書」、保管條及切結書上
    關於「林崇賢」之簽名，均非真正，且上訴人迄今未取得中
    華電信公司員工認股權轉讓之相關文件（即俗稱股條），亦
    未取回購買價金88萬元。但被上訴人卻早於93年2月間即與
    林崇賢達成和解，由林崇賢分期清償被上訴人。則被上訴人
    處理本件委任事務顯有過失，致上訴人受有損害，自應負損
    害賠償責任。爰依民法第544條規定請求被上訴人給付上訴
    人88萬元本息等語（惟原審為上訴人敗訴之判決，上訴人據
    此提起上訴）。並上訴聲明：(一)原判決廢棄。(二)被上訴人應
    給付上訴人88萬元，及自98年8月19日起至清償日止，按年
    息5%計算之利息。
二、被上訴人則以：88年間被上訴人係經由訴外人張鈺婷之介紹
    ，向訴外人林崇賢購買3張中華電信公司之「股條」，並簽
    立「股票轉讓合約書」。嗣因上訴人聞風而主動向被上訴人
    表達購買意願，並稱因業務繁忙，無暇前往與張鈺婷見面，
    而全權委任被上訴人代為處理購買中華電信公司「股條」之
    事務，上訴人並匯款88萬元至被上訴人之帳戶中，再經張鈺
    婷指示匯寄72萬元至張鈺婷之帳戶內。張鈺婷復表示其與林
    崇賢將前往訴外人李淵聯律師（更名前為李吉隆）處，簽署
    相關股份轉讓之文件資料。被上訴人遂前往李淵聯律師事務
    所，代替上訴人簽名用印後取回相關合約書等資料交付上訴
    人，再由上訴人出具系爭委任書。被上訴人已盡善良管理人
    之注意義務而完成委任事務，並無過失。至於上訴人因遭張
    鈺婷之詐騙而受損害賠償，與被上訴人無關。另被上訴人已
    於93年6月間簽發面額8萬5,000元之支票，並交由訴外人郭
    登富律師轉交上訴人，是兩造已於93年間達成和解。縱認被
    上訴人處理委任事務有過失，然上訴人支出之88萬元應扣除
    上訴人應給付被上訴人之報酬16萬元等語，資為抗辯。並答
    辯聲明：上訴駁回。
三、兩造不爭執之事實：
  (一)訴外人林崇賢於88年間為中華電信公司北區分公司之員工，
    有證明書影本附卷可稽（見原審卷第11頁）。
  (二)被上訴人曾於88年12月24日向林崇賢購買中華電信公司「股
    票」（當時尚未公開發行）3張、每張1,000股，並簽訂股票
    轉讓合約書、切結書、保管條，並有律師鐘炯鈁出具之證明
    書，有上開合約書、切結書、保管條、證明書影本在卷可稽
    （見原審卷第22至26頁）。
  (三)上訴人於88年12月23日匯款88萬元至被上訴人所有之臺北銀
    行大安分行000000000000號帳戶內，並於88年12月30日出具
    系爭委任書予被上訴人，委任被上訴人處理關於中華電信公
    司股務事項，且未約定委任報酬，惟兩造並不爭執本件係屬
    有償委任關係，有匯款申請書、委任契約影本可證（見原審
    卷第12、38頁）。
  (四)被上訴人於88年12月28日代理上訴人簽署「股票轉讓合約書
    」，約定由上訴人向訴外人林崇賢購買中華電信公司「股票
    」（當時尚未公開發行）10張、每張1,000股，且有「林崇
    賢」名義之切結書、保管條、「李吉隆律師」名義之證明書
    。被上訴人嗣將上開合約書、切結書、保管條及證明書交予
    上訴人收執，惟當日被上訴人並未親見林崇賢本人在前開文
    件上簽名用印，有切結書、保管條、證明書影本可稽（見原
    審卷第30至37頁）。
  (五)被上訴人另案向訴外人林崇賢起訴請求賠償損害（案列原法
    院92年度北簡字第20527號），嗣兩造於訴訟外達成和解，
    有協調和解書影本在卷可稽（見原審卷第49頁）。
  (六)兩造前於93年間曾就本件購股糾紛進行協商，被上訴人曾簽
    發金額8萬5,000元之支票予上訴人收執，惟上訴人迄未提示
    該紙支票，有支票影本可證（見原審卷第40頁）。
  (七)上訴人於93年5月6日、98年5月4日委託大登法律事務所發函
    予被上訴人，請被上訴人返還88萬元或出面協商，有該函文
    影本可稽（見原審卷第13至15、39至39頁背面）。
四、兩造爭執要點為：(一)被上訴人應否依民法第544條規定對上
    訴人負損害賠償責任？(二)兩造是否於93年5、6月間就本件達
    成和解？茲就兩造爭點及本院得心證理由分述如下：
  (一)被上訴人應否依民法第544條規定對上訴人負損害賠償責任
    ？
    1.被上訴人處理本件委任事務有無過失？
      (1)按受任人處理委任事務，應依委任人之指示，並與處理
        自己事務為同一之注意，其受有報酬者，應以善良管理
        人之注意為之，民法第535條定有明文。又所謂善良管
        理人之注意，即依交易上一般觀念，認為有相當知識經
        驗及誠意之人所用之注意，已盡此注意與否，應依抽象
        之標準定之（最高法院29年滬上字第106號判例意旨參
        照）。
      (2)經查上訴人於88年間，聽聞中華電信公司為進行民營化
        ，將釋出公股股權並公開發行，該公司員工得依其年資
        長短優先認購股份，因此預期股票上漲，而亟欲先行向
        該公司員工購買「股份認購權」，為兩造所不爭執。嗣
        被上訴人於88年12月30日出具委任書予被上訴人，載明
        ：「本人游永志（即上訴人）委託李思賢先生（即被上
        訴人）代為處理中華電信股務相關事項」，有委任書影
        本可稽（見原審卷第38頁）。則據此足證上訴人係就處
        理中華電信公司股務相關事項對被上訴人為概括委任，
        其委任事務包含購買「股份認購權」之議價、簽約、取
        得相關文件等事宜，被上訴人受有報酬（詳如後述），
        應以善良管理人之注意為之。
      (3)而被上訴人固於88年12月28日代理上訴人簽署「股票轉
        讓合約書」，約定由上訴人向訴外人林崇賢購買中華電
        信公司「股票」10張（每張1,000股），復取得「林崇
        賢」名義之國民身分證影本、切結書、保管條、證明書
        、以及「李吉隆律師」名義之證明書，再將該等文書交
        付上訴人，為上訴人所不爭執，並有該合約書、切結書
        、保管條及證明書影本可證（見原審卷第30至37頁）。
        惟被上訴人前往李淵聯（更名前為李吉隆）律師事務所
        簽署上開合約書時，出賣人林崇賢與見證人即李淵聯律
        師均未在場，被上訴人僅係交付5,000元之費用予李淵
        聯律師之助理後，即取得上開文書，為被上訴人所自陳
        ，有原審言詞辯論筆錄、答辯狀可稽（見原審卷第110
        頁、本院卷第60頁）。又上開文書所示「林崇賢」及「
        李吉隆律師」之簽名與用印，均非林崇賢與李淵聯所親
        為，亦未授權他人為之，且林崇賢並不知上訴人簽署上
        開合約書情事，業經證人林崇賢與李淵聯於原審到庭結
        證屬實，有言詞辯論筆錄可按（見原審卷第101、102、
        127頁反面）。則被上訴人既受上訴人之委任，向林崇
        賢購買中華電信公司之員工「股份認購權」，卻未與林
        崇賢當面核對身分資料，亦未確認雙方關於買賣契約必
        要之點確實達成意思表示合致，且在並無律師在場親自
        見證之情形下，逕行在上開合約書上代理上訴人簽名，
        顯然欠缺善良管理人之注意義務，其處理系爭委任事務
        即有過失。
      (4)另上訴人匯款88萬元予被上訴人後，被上訴人自陳即於
        88年12月28日匯款72萬元至訴外人林崇賢之女友張鈺婷
        所有之礁溪郵局湯仔城分局帳戶云云。惟被上訴人明知
        張鈺婷並非系爭契約當事人，卻未確認林崇賢確實授權
        張鈺婷收受價金，而逕行匯款予張鈺婷，顯然亦違常情
        。故上訴人主張被上訴人處理系爭委任事務有過失，即
        屬有據。
      (5)此外被上訴人本人亦曾於88年12月24日另與訴外人林崇
        賢訂立「股票轉讓合約書」，買受中華電信公司之員工
        「股份認購權」，被上訴人本人並與林崇賢在訴外人鐘
        炯鈁律師事務所親自見面會談，且在鐘炯鈁律師親自見
        證下簽署該合約書，順利買得上開「股份認購權」，業
        經證人林崇賢、鐘炯鈁於原審到庭結證屬實，有言詞辯
        論筆錄可證（見原審卷第101、109頁）。且林崇賢與上
        訴人素昧平生，其證言衡情並無偏頗之虞，應屬可信。
        則據此足見被上訴人處理自己事務時，尚注意必須與林
        崇賢本人會面，並於律師親自在場見證下，始簽署合約
        書；則被上訴人另受上訴人委任處理相同事務並受有報
        酬時，即更應以善良管理人之注意義務為之。惟被上訴
        人代理上訴人訂立系爭合約書，卻在未見當事人本人或
        合法代理人之情形下為之；且明知有所謂見證律師出具
        之證明書，卻未見該律師本人出現，則衡諸一般社會生
        活經驗法則，顯然可疑而違背常情。被上訴人無須確認
        上開簽章之真正，亦無須具備特殊知識及經驗，即可依
        據該等異常狀況而判斷系爭合約書有異。然被上訴人竟
        無視上情而代理上訴人簽署系爭合約書，即有過失。從
        而被上訴人雖辯稱：本件係遭訴外人張鈺婷詐騙所致，
        且被上訴人係第一次買賣未上市股票，缺乏經驗，復無
        筆跡鑑識專業，無從辨認上開文書之簽章為偽造云云，
        並不足採。
    2.上訴人得請求之金額為若干？
      按受任人因處理委任事務有過失，或因逾越權限之行為所
      生之損害，對於委任人應負賠償之責，民法第544條定有
      明文。經查被上訴人處理系爭委任事務有過失，致上訴人
      未能取得中華電信公司之員工「股份認購權」，當然受有
      損害。惟上訴人雖匯款88萬元予被上訴人，但被上訴人僅
      匯款72萬元予訴外人張鈺婷，有台北銀行帳戶明細表影本
      可稽（見原審卷第29頁）。且被上訴人辯稱：其差額16萬
      元部分，業經兩造默示合意約定為被上訴人處理委任事務
      之報酬，並為上訴人所不爭執，則上訴人所受損害，即應
      僅為72萬元。從而上訴人依上開規定請求被上訴人賠償72
      萬元，及自支付命令送達翌日即98年8月19日起至清償日
      止，按年息5%計算之利息，即屬有據。至於上訴人於原審
      雖遲至99年3月5日始追加主張依民法第544條規定請求損
      害賠償，惟其仍係就被上訴人是否應返還匯款88萬元本息
      之同一基礎事實為請求，並未變更訴訟標的，而僅為補充
      法律上之陳述。是被上訴人辯稱：上訴人請求給付遲延利
      息，應自99年3月5日起算云云，並不足採。
  (二)兩造是否於93年5、6月間就本件達成和解？
    1.本件被上訴人辯稱兩造間於93年5、6月間就系爭購股事件
      達成和解，約定被上訴人應給付8萬5,000元予上訴人云云
      ，惟上訴人則否認之，則被上訴人就此即應負舉證責任。
    2.經查證人郭登富律師業於原審審理時到庭證稱：「大概在
      93年4月7日及28日，原告（即上訴人）夫婦有到我們事務
      所來談如何解決與被告（即被上訴人）間股務糾紛的問題
      ，在28日談完之後才委任我處理，我在5月6日有從事務所
      發一個律師函給被告。希望能夠出面來談，被告在5月19
      日的下午5點半到我們事務所來談整個過程，原告夫婦也
      有到，談怎麼解決，沒有談出結論，因差距過大……我們
      沒有查到書面，所以應該協議沒有達成……（問：當初有
      無談到被告應先分期給付第一筆款項85000元？）沒有。
      根本沒有成立和解的協議，所以沒有……協談後一個月左
      右，被告將上開面額的支票寄到我的事務所，要我轉交給
      原告之妻，我有轉交……（問：證人收到被告寄給你的支
      票後，有無詢問被告原因？）我忘了有沒有打電話給被告
      ，但我覺得莫名其妙。」等語，並有言詞辯論筆錄可稽（
      見原審卷第85頁反面至86頁）。且衡諸一般社會常情，兩
      造若於律師事務所達成和解，勢必訂立書面和解契約，以
      避免日後發生爭議。惟本件兩造既未訂立書面契約，足見
      雙方確實並未達成和解。故證人郭登富之證言應屬可信。
      從而上訴人主張兩造間就本件購股糾紛並未達成和解等語
      ，應屬可採。此外被上訴人並未舉證以實其說，是其所辯
      ，並不足採。
五、綜上所述，上訴人請求被上訴人給付72萬元，及自98年8月
    19日起至清償日止，按年息5%計算之利息，為屬正當，應予
    准許。逾此部分之請求，尚非正當，不應准許。原審失察，
    未予詳酌，遽就上開應准許部分為上訴人敗訴判決，尚有違
    誤，上訴人此部分上訴為有理由，應由本院廢棄改判如主文
    第二項所示。至於上開不應准許部分，上訴人其餘請求，並
    非正當，原審判決上訴人敗訴，理由雖有不同，結論並無二
    致，上訴人就此部分上訴求予廢棄改判，為無理由，應駁回
    其上訴。
六、因本件事證已臻明確，兩造其餘主張、陳述及所提之證據，
    經本院審酌後認與判決結果不生影響，爰不逐一論列，附此
    敘明。
七、據上論結，本件上訴為一部有理由，一部無理由。依民事訴
    訟法第449條第1項、第450條、第79條，判決如主文。
中    華    民    國   100    年    6     月    7     日
                    民事第七庭
                        審判長法  官  鄭三源
                              法  官  梁玉芬
                              法  官  邱  琦
正本係照原本作成。
不得上訴。
中    華    民    國   100    年    6     月    7     日
                              書記官  廖艷莉